ACORDAO-COMPLETO-2461576

ACÓRDÃO 8304/2021 ATA 20/2021 - SEGUNDA CÂMARA

VISTOS, relatados e discutidos estes autos de tomada de contas especial instaurada em desfavor de Edmir José da Silva em razão de omissão no dever de prestar contas dos recursos recebidos por força do Programa de Proteção Social Básica (PSB) e do Programa de Proteção Social Especial (PSE) , no exercício de 2008, no valor de R$ 190.483,00,
ACORDAM os Ministros do Tribunal de Contas da União, reunidos em Sessão da Segunda Câmara, diante das razões expostas pelo Relator, em:
9.1 considerar revel o responsável Edmir José da Silva, para todos os efeitos, dando-se prosseguimento ao processo, com fulcro no art. 12, § 3º, da Lei nº  8.443, de 16 de julho de 1992;
9.2 julgar irregulares, nos termos dos arts. 1º, inciso I, do art. 16, inciso III, alínea "a", "b" e "c", da Lei nº  8.443, de 1992, c/c os arts. 19 e 23, inciso III, da mesma Lei, as contas do responsável Edmir José da Silva, condenando-o ao pagamento das importâncias discriminadas, atualizadas monetariamente e acrescidas dos juros de mora calculados a partir das datas discriminadas até a data da efetiva quitação do débito, fixando-lhe o prazo de quinze dias, para que comprove o recolhimento das referidas quantias aos cofres do Fundo Nacional de Assistência Social, nos termos do art. 23, inciso III, alínea "a", da Lei nº  8.443, de 1992, c/c o art. 214, inciso III, alínea "a", do Regimento Interno;  
	DATA
	VALOR (R$) 

	19/02/2008
	 6.300,00 

	21/02/2008
	 1.960,00 

	25/02/2008
	320,00 

	25/02/2008
	 2.300,00 

	07/03/2008
	 2.553,00 

	14/03/2008
	 6.300,00 

	20/03/2008
	 1.960,00 

	01/04/2008
	 2.553,00 

	08/04/2008
	 6.300,00 

	18/04/2008
	 1.920,00 

	22/04/2008
	 2.553,00 

	09/05/2008
	 2.553,00 

	12/05/2008
	 6.300,00 

	15/05/2008
	 2.040,00 

	06/06/2008
	 6.300,00 

	11/06/2008
	 2.220,00 

	24/06/2008
	 2.553,00 

	01/07/2008
	 2.980,00 

	01/07/2008
	10.050,00 

	DATA
	VALOR (R$) 

	01/07/2008
	 6.300,00 

	02/07/2008
	 2.553,00 

	08/08/2008
	 2.553,00 

	12/08/2008
	 6.300,00 

	15/08/2008
	 3.160,00 

	19/08/2008
	10.050,00 

	04/09/2008
	 6.300,00 

	04/09/2008
	 2.553,00 

	10/09/2008
	 3.040,00 

	10/09/2008
	10.050,00 

	13/10/2008
	 3.000,00 

	15/10/2008
	10.050,00 

	17/10/2008
	 6.300,00 

	07/11/2008
	 6.300,00 

	12/11/2008
	 3.400,00 

	13/11/2008
	10.050,00 

	03/12/2008
	 2.553,00 

	16/12/2008
	10.050,00 

	19/12/2008
	 6.300,00 

	22/12/2008
	 4.500,00 

	23/12/2008
	 2.553,00 

	30/12/2008
	 2.553,00 

9.3 aplicar ao responsável Edmir José da Silva, a multa prevista no art. 57 da Lei nº  8.443, de 1992, c/c o art. 267 do Regimento Interno, no valor de R$ 54.000,00,  (cinquenta e quatro mil reais) fixando-lhe o prazo de quinze dias, a contar da notificação, para que comprove, nos termos do art. 214, inciso III, alínea "a", do Regimento Interno, o recolhimento da dívida aos cofres do Tesouro Nacional, atualizada monetariamente desde a data deste acórdão até a do efetivo recolhimento, se paga após o vencimento, na forma da legislação em vigor;
9.4 autorizar, desde logo, se requerido, com fundamento no art. 28, inciso I, da Lei nº  8.443, de 1992, c/c o art. 217, §§ 1º e 2º do Regimento Interno, o parcelamento das dívidas em até 36 parcelas, incidindo, sobre cada parcela, corrigida monetariamente, os correspondentes acréscimos legais, fixando-lhe o prazo de quinze dias, a contar do recebimento da notificação, para comprovar o recolhimento da primeira parcela, e de trinta dias, a contar da parcela anterior, para comprovar os recolhimentos das demais parcelas, devendo incidir, sobre cada valor mensal da dívida referida no item 9.2 os juros de mora devidos, na forma prevista na legislação em vigor, alertando o responsável de que a falta de comprovação do recolhimento de qualquer parcela importará o vencimento antecipado do saldo devedor, nos termos do § 2º do art. 217 do Regimento Interno;
9.5 autorizar, desde logo, a cobrança judicial da dívida, caso não atendida a notificação, na forma do disposto no art. 28, inciso II, da Lei nº 8.443, de 1992;
9.6 dar ciência deste acórdão ao responsável e ao Ministério da Cidadania, informando-os de que seu inteiro teor, incluindo o relatório e o voto que o precedem, podem ser acessados em www.tcu.gov.br/acordaos;
9.7 enviar cópia dessa decisão à Procuradoria da República no Pará, informando-a de que seu inteiro teor, incluindo o relatório e o voto que a precedem, podem ser acessados em www.tcu.gov.br/acordaos, e fornecendo-lhe os esclarecimentos cabíveis.

TCE instaurada pelo Ministério do Desenvolvimento Social e Combate à Fome (MDS) em desfavor do Sr. Edmir José da Silva, prefeito de Pacajá/PA, gestões 2005-2008 e 2009-2012, em razão de omissão no dever de prestar contas dos recursos repassados àquele município por força do Programa de Proteção Social Básica (PSB) e do Programa de Proteção Social Especial (PSE), exercício de 2008

Segunda Câmara

Município de Pacajá (PA).

3. Responsável: Edmir José da Silva (CPF XXX.755.856-XX)

13.1. Ministros presentes: Bruno Dantas (Presidente), Augusto Nardes e Raimundo Carreiro (Relator).
13.2. Ministro-Substituto presente: Marcos Bemquerer Costa.

ACORDAO-COMPLETO-2527852

Acórdão 3070/2022 - Segunda Câmara

RAIMUNDO CARREIRO

Trata-se de Tomada de Contas Especial instaurada em desfavor de Edmir José da Silva, prefeito de Pacajá (PA) entre 2005 e 2008 e entre 2009 e 2012, em razão de omissão no dever de prestar contas dos recursos recebidos por força do Programa de Proteção Social Básica (PSB) e do Programa de Proteção Social Especial (PSE) , no exercício de 2008, no valor de R$ 190.483,00 (peça 1, p. 22-24) .
FASE INTERNA
O tomador de contas, cujo relatório conclusivo se encontra à peça 1, p. 186-194, constatou as irregularidades e o débito mencionados. Atribuiu a responsabilidade ao ex-prefeito, na condição de gestor dos recursos transferidos.
A Controladoria Geral da União (CGU) , em relatório de auditoria (peça 1, p. 204-206) , acompanhou o parecer do Tomador de Contas. Destarte, certificou a irregularidade das contas em apreciação (peça 1, p. 208) , tendo a autoridade ministerial competente atestado haver tomado conhecimento de suas conclusões (peça 1, p. 2014) .
EXAME PRELIMINAR
O disposto no art. 10 da IN n.º 71, de 2012 foi observado, uma vez que constam dos autos os documentos elencados no referido dispositivo normativo que se enquadram ao caso vertente e que possibilitam a análise do mérito da questão em debate e o amplo exercício do contraditório e do direito de defesa.
CITAÇÃO
O responsável foi citado nos termos propostos pela unidade técnica à peça 4, p. 2/3:
a) citar o Sr. Edmir José da Silva, CPF XXX.755.856-XX, com fundamento nos arts. 10, § 1º, e 12, incisos I e II, da Lei 8.443/1992 c/c o art. 202, incisos I e II, do RI/TCU, para que, no prazo de 15 dias, apresente alegações de defesa e/ou recolha aos cofres do Fundo Nacional de Assistência Social (FNAS) as quantias a seguir, atualizadas monetariamente a partir das respectivas datas até a data do efetivo recolhimento e abatendo-se valores acaso já satisfeitos, nos termos da legislação vigente, em razão da seguinte conduta:
Irregularidade: não comprovação da boa e regular aplicação dos recursos federais recebidos, em face da omissão no dever de prestar contas dos valores transferidos à Prefeitura Municipal de Pacajá/PA por força do Programa de Proteção Social Básica (PSB) e do Programa de Proteção Social Especial (PSE) , exercício de 2008.
Conduta do responsável: omitir-se, na condição de prefeito Municipal de Pacajá/PA no período de 2005-2008 e 2009-2012, no dever de prestar contas dos recursos federais recebidos à conta do Programa de Proteção Social Básica (PSB) e do Programa de Proteção Social Especial (PSE) , exercício de 2008.
Dispositivos violados: art. 70, parágrafo único, da Constituição Federal, art. 93 do Decreto-lei 200/1967, art. 66 do Decreto 93.872/1986 e art. 7º da Portaria MDS 96/2009.
	DATA DA OCORRÊNCIA
	VALOR ORIGINAL (R$) 
		DATA DA OCORRÊNCIA
	VALOR ORIGINAL (R$) 

	19/02/2008
	 6.300,00 
		08/08/2008
	 2.553,00 

	21/02/2008
	 1.960,00 
		12/08/2008
	 6.300,00 

	25/02/2008
	320,00 
		15/08/2008
	 3.160,00 

	25/02/2008
	 2.300,00 
		19/08/2008
	10.050,00 

	07/03/2008
	 2.553,00 
		04/09/2008
	 6.300,00 

	14/03/2008
	 6.300,00 
		04/09/2008
	 2.553,00 

	20/03/2008
	 1.960,00 
		10/09/2008
	 3.040,00 

	01/04/2008
	 2.553,00 
		10/09/2008
	10.050,00 

	08/04/2008
	 6.300,00 
		13/10/2008
	 3.000,00 

	18/04/2008
	 1.920,00 
		15/10/2008
	10.050,00 

	22/04/2008
	 2.553,00 
		17/10/2008
	 6.300,00 

	09/05/2008
	 2.553,00 
		07/11/2008
	 6.300,00 

	12/05/2008
	 6.300,00 
		12/11/2008
	 3.400,00 

	15/05/2008
	 2.040,00 
		13/11/2008
	10.050,00 

	06/06/2008
	 6.300,00 
		03/12/2008
	 2.553,00 

	11/06/2008
	 2.220,00 
		16/12/2008
	10.050,00 

	24/06/2008
	 2.553,00 
		19/12/2008
	 6.300,00 

	01/07/2008
	 2.980,00 
		22/12/2008
	 4.500,00 

	01/07/2008
	10.050,00 
		23/12/2008
	 2.553,00 

	01/07/2008
	 6.300,00 
		30/12/2008
	 2.553,00 

	02/07/2008
	 2.553,00 
			
Valor atualizado até 25/8/2016: R$ 317.073,61 (peça 3) .
	b) informar ao responsável que, caso venha a ser condenado pelo Tribunal, o débito ora apurado será acrescido de juros de mora, desde as datas da ocorrência até a data do recolhimento, nos termos do § 1º do art. 202 do RI/TCU;
	c) esclarecer ao responsável, em obediência ao art. 12, inciso VI, da Resolução-TCU 170/2004, que o recolhimento tempestivo do débito somente saneará o processo caso seja reconhecida a sua boa-fé e não se constate outra irregularidade nas contas;
	d) esclarecer ao responsável, em obediência ao art. 12, inciso VII, da Resolução-TCU 170/2004, que o não atendimento à citação implicará revelia, para todos os efeitos, dando-se prosseguimento ao processo;
	e) encaminhar ao responsável, nos termos do art. 11 da Resolução-TCU 170/2004, cópia integral desta instrução técnica para subsidiar sua resposta.
Em resposta, o responsável encaminhou documentos ao TCU (peça 37/43) , os quais o tomador de contas, instado a se pronunciar, não entendeu suficientes para a comprovação da boa e regular aplicação dos recursos recebidos pelo município. Por isso, a unidade técnica promoveu uma segunda citação, nos termos abaixo (peça 55, p. 7-9) :
 Irregularidade: divergência total ou parcial entre a movimentação financeira e os documentos de despesa apresentados, no âmbito do repasse de recursos do Programa de Proteção Social Básica (PSB) e do Programa de Proteção Social Especial (PSE) , exercício de 2008.
Evidências da irregularidade: Nota Técnica 497/2020 (peça 52, p. 7-16 e p. 443-452) .
Normas infringidas: art. 70, parágrafo único, da Constituição Federal, art. 93 do Decreto-lei 200/1967, art. 66 do Decreto 93.872/1986 e art. 7º da Portaria MDS 96/2009.
Cofre credor: Fundo Nacional de Assistência Social (FNAS) .
Valor atualizado do débito (sem juros) em 19/6/2020: R$ 357.134,40 (peça 54) 
Conduta: nas parcelas - apresentar comprovantes de despesas sem correspondência com a movimentação financeira dos recursos repassados no âmbito do instrumento em questão.
Nexo de causalidade: a apresentação de comprovantes de despesas sem correspondência com a movimentação financeira dos recursos federais repassados no âmbito do instrumento em questão impediu o estabelecimento do nexo causal entre os referidos recursos e as despesas apresentadas, resultando na impugnação das despesas e, consequentemente, em presunção de dano ao erário.
Culpabilidade: não há excludentes de ilicitude, de culpabilidade e de punibilidade; é razoável supor que o responsável tinha consciência da ilicitude de sua conduta; era exigível conduta diversa da praticada, qual seja, comprovar a compatibilidade entre as despesas realizadas e a movimentação financeira dos recursos repassados no âmbito do instrumento.
O responsável não se manifestou, tornando-se revel.
ANÁLISE DE MÉRITO 
A seguir, com fundamento no art. 1º, § 3º, inciso I, da Lei nº 8.443, de 1992, transcrevo excerto do exame da matéria tratada nos autos levado a efeito Secretaria de Controle Externo de Tomada de Contas Especial (SecexTCE) à peça 63, ratificado pelo titular da unidade técnica à peça 65.
HISTÓRICO
Em 22/8/2015, com fundamento na IN/TCU 71/2012, alterada pela IN/TCU 76/2016 e DN/TCU 155/2016, a ordenadora de despesas do FNAS determinou a instauração da tomada de contas especial (peça 1, p. 14) .
Para a execução no exercício de 2008 do Programa de Proteção Social Básica (PSB) e do Programa de Proteção Social Especial (PSE) , o FNAS repassou ao município de Pacajá/PA o montante original de R$ 190.483,00 por meio das ordens bancárias listadas à peça 1, p. 22-24.
	O fundamento para a instauração da Tomada de Contas Especial, conforme consignado na matriz de responsabilização elaborada pelo tomador de contas, foi a constatação da seguinte irregularidade: 
Omissão no dever de prestar contas.
Regularmente notificado (peça 1, p. 36-40, 62-66 e 142) , o ex-prefeito Edmir José da Silva não apresentou a prestação de contas devida, nem justificativas para a omissão.
	No relatório (peça 1, p. 186-194) , o tomador de contas concluiu que o prejuízo importaria no valor original de R$ 190.483,00, imputando-se a responsabilidade ao Edmir José da Silva, Ex-Prefeito Municipal de Pacajá/PA, gestão 2005/2008 e 2009/2012.
		Em 16/3/2016, a Controladoria-Geral da União emitiu o relatório de auditoria (peça 1, p. 204-206) , em concordância com o relatório do tomador de contas. O certificado de auditoria e o parecer do dirigente do órgão de controle interno concluíram pela irregularidade das presentes contas (peça 1, p. 208 e 209) .
	Em 2/5/2016, o ministro responsável pela área atestou haver tomado conhecimento das conclusões contidas no relatório e certificado de auditoria, bem como do parecer conclusivo do dirigente do órgão de controle interno, manifestando-se pela irregularidade das contas, e determinou o encaminhamento do processo ao Tribunal de Contas da União (peça 1, p. 214) .
Na instrução à peça 4, analisando a documentação contida nos autos, foi proposta a citação do Sr. Edimir José da Silva, nos seguintes moldes:
Irregularidade: não comprovação da boa e regular aplicação dos recursos federais recebidos, em face da omissão no dever de prestar contas dos valores transferidos à Prefeitura Municipal de Pacajá/PA por força do Programa de Proteção Social Básica (PSB) e do Programa de Proteção Social Especial (PSE) , exercício de 2008.
Conduta: omitir-se, na condição de prefeito Municipal de Pacajá/PA no período de 2005-2008 e 2009-2012, no dever de prestar contas dos recursos federais recebidos à conta do Programa de Proteção Social Básica (PSB) e do Programa de Proteção Social Especial (PSE) , exercício de 2008.
Débito com valor atualizado até 25/8/2016: R$ 317.073,61 (peça 3) .
Responsável: Edmir José da Silva, CPF XXX.755.856-XX.
Em cumprimento ao despacho do Ministro-Relator (peça 7) , promoveu-se a citação do Sr. Edmir José da Silva mediante o Ofício 1696/2016-TCU/SECEX-PA (peça 9) , destinado a seu endereço na base CPF da Receita Federal (peça 8) . Conforme aviso de recebimento (AR) de peça 10, os correios informaram que o responsável se mudara. Encaminhou-se nova citação mediante o Ofício 1831/2016-TCU/SECEX-PA (peça 13) , destinado a endereço obtido em outro processo (peça 11) , igualmente infrutífero (peça 14) . Inexistindo novo endereço a localizar (peças 15-16) , promoveu-se a citação mediante o Edital 63/2016-TCU/SECEX-PA (peça 17) .
Embora citado por edital de peça 18, publicado no DOU de 18/11/2016, o responsável não atendeu a citação e não se manifestou quanto à irregularidade verificada. 
Transcorrido o prazo regimental fixado e mantendo-se inerte o aludido responsável, foi considerado revel. Operando-se, portanto, os efeitos da revelia, e dado prosseguimento ao processo, nos termos do art. 12, § 3º, da Lei 8.443/1992.
Assim sendo, na instrução à peça 21 foi proposto o julgamento irregular das contas com base no instituto da revelia. Todavia, como bem observado pelo Procurador do MP/TCU, em Parecer (peça 24) , consta nos autos endereço de advogado do responsável à peça 11, conforme transcrição:
...
Todavia, verifico dos autos que, à peça 11, consta procuração outorgada pelo responsável, constituindo como seu advogado o Dr. Francisco Gilson de Miranda, OAB/TO nº 888- A. Embora a referida procuração tenha sido carreada de outro processo no âmbito do Tribunal (TCProcesso 004.954/2016-5) , entendo que o caráter genérico do instrumento - que autoriza ao causídico poderes para representar o Sr. Edmir José da Silva "em qualquer Juízo, Instância ou Tribunal e mesmo administrativamente" - legitima a incidência, na espécie, do disposto no art. 179, § 7º, do RITCU, que preconiza o endereçamento das comunicações processuais ao representante legal, quando a parte for representada por advogado. 
Nessas condições, manifesto-me, preliminarmente, no sentido de que a citação seja renovada, desta feita com endereçamento ao advogado do responsável, conforme procuração de peça 11.
...
Conforme Despacho (peça 25) do Ministro Relator, a citação foi renovada tanto no endereço do advogado do responsável (peça 26) quanto no endereço de pesquisa na base da Receita Federal (peça 27) .
Ambas notificações foram recebidas, conforme ARs (peça 30 e 33) . O responsável manifestou-se nos autos à peça 31, com pedido de prorrogação de prazo de 60 dias, que foi atendido em 30 dias, conforme Despacho (peça 34) .
O responsável apresentou suas alegações de defesa (peça 37-43) , sem representação de advogado, acompanhada de documentação comprobatória relativa aos meses de Agosto/2008 (peças 37, p. 2-340) ; Julho/2008 (peça 39) ; Fevereiro/2018 (peça 40) ; Maio/2018 (peça 41-42) ; Março/2018 (peça 43) .
Cumpre informar que a documentação original apresentada ao TCU pelo responsável, depois de copiada e inserida nestes autos, foi encaminhada ao Ministério da Cidadania, conforme Ofício 206/2019 (peça 44) .
Por ocasião da análise feita na instrução anterior (peça 45) , chegou-se à conclusão que a documentação apresentada pelo Sr. Edmir José da Silva, a título de prestação de contas, em sua defesa, deveria ser encaminhada ao FNAS para que aquele órgão emitisse parecer conclusivo sobre a conformidade da aplicação dos recursos em questão.
No mesmo sentido, decorreram pronunciamentos uniformes da unidade técnica (peças 46 e 47) e manifestação do Relator, por meio de Despacho (peça 48) .
O FNAS encaminhou resposta (peça 52) , cuja análise de toda a documentação encaminhada àquele órgão pelo TCU foi sintetizada na Nota Técnica 497/2020 (peça 52, p. 7-16) , que proporcionou o exame na instrução (peça 55) .
Na instrução à peça 55, analisando a documentação contida nos autos, foi proposta a citação do Sr. Edimir José da Silva, nos seguintes moldes:
Irregularidade: divergência total ou parcial entre a movimentação financeira e os documentos de despesa apresentados, no âmbito do repasse de recursos do Programa de Proteção Social Básica (PSB) e do Programa de Proteção Social Especial (PSE) , exercício de 2008.
Evidências da irregularidade: Nota Técnica 497/2020 (peça 52, p. 7-16 e p. 443-452) .
Normas infringidas: art. 70, parágrafo único, da Constituição Federal, art. 93 do Decreto-lei 200/1967, art. 66 do Decreto 93.872/1986 e art. 7º da Portaria MDS 96/2009.
Cofre credor: Fundo Nacional de Assistência Social (FNAS) .
Valor atualizado do débito (sem juros) em 19/6/2020: R$ 357.134,40 (peça 54) 
Conduta: nas parcelas - apresentar comprovantes de despesas sem correspondência com a movimentação financeira dos recursos repassados no âmbito do instrumento em questão.
Nexo de causalidade: a apresentação de comprovantes de despesas sem correspondência com a movimentação financeira dos recursos federais repassados no âmbito do instrumento em questão impediu o estabelecimento do nexo causal entre os referidos recursos e as despesas apresentadas, resultando na impugnação das despesas e, consequentemente, em presunção de dano ao erário.
Culpabilidade: não há excludentes de ilicitude, de culpabilidade e de punibilidade; é razoável supor que o responsável tinha consciência da ilicitude de sua conduta; era exigível conduta diversa da praticada, qual seja, comprovar a compatibilidade entre as despesas realizadas e a movimentação financeira dos recursos repassados no âmbito do instrumento.
Em cumprimento ao pronunciamento da unidade (peça 57) , foi efetuada citação do responsável, nos moldes adiante:
 Edmir José da Silva - promovida a citação do responsável, conforme delineado adiante:
	Comunicação: Ofício 44010/2020- Secomp-4 (peça 29) 
Data da Expedição: 27/8/2020
Data da Ciência: 10/9/2020 (peça 60) 
Recebido por: Nazaré Gomes Ferreira
Observação: Ofício enviado para o endereço do responsável, conforme pesquisa na base de dados no sistema da Receita Federal (peça 58) . O domicílio foi confirmado por telefone, conforme explanação nos parágrafos 36 e 37 desta.
	
Conforme Despacho de Conclusão das Comunicações Processuais (peça 61) , as providências inerentes às comunicações processuais foram concluídas. 
Transcorrido o prazo regimental, o responsável Edmir José da Silva permaneceu silente, devendo ser considerados revéis, nos termos do art. 12, § 3º, da Lei 8.443/1992
ANÁLISE DOS PRESSUPOSTOS DE PROCEDIBILIDADE DA IN/TCU 71/2012
Prejuízo ao Contraditório e Ampla Defesa
	Verifica-se que não houve o transcurso de mais de dez anos desde o fato gerador sem que tenha havido a notificação dos responsáveis pela autoridade administrativa federal competente (art. 6º, inciso II, c/c art. 19 da IN/TCU 71/2012, modificada pela IN/TCU 76/2016) , uma vez que o fato gerador da irregularidade sancionada ocorreu em 2008, e o responsável foi notificado sobre a irregularidade pela autoridade administrativa competente conforme abaixo: 
Edmir José da Silva, por meio do ofício 7173/DEFNAS/SNAS/MDS (peça 36-38) , recebido em 16/11/2009, no endereço da prefeitura, conforme Ar (peça 40) ; e, posteriormente por edital (peça 142) , na data de 28/11/2014, relativo ao Ofício 4914/CGPC/DEFNAS/SNAS/MDS (peça 1, p. 62) .
O responsável se manifestou nos autos, conforme Ofício 79/2009-gabinete do Prefeito (peça 1, p. 42-44) , datado de 2/12/2009. 
Valor de Constituição da TCE 	
	Verifica-se, ainda, que o valor atualizado do débito apurado (sem juros) em 1/1/2017 é de R$ 190.483,00, portanto superior ao limite mínimo de R$ 100.000,00, na forma estabelecida conforme os arts. 6º, inciso I, e 19 da IN/TCU 71/2012, modificada pela IN/TCU 76/2016. 
OUTROS DÉBITOS NOS SISTEMAS DO TCU COM OS MESMOS RESPONSÁVEIS
	Informa-se que não foi encontrado débito imputável aos responsáveis em outros processos em tramitação no Tribunal. Todavia, existem em Cobranças Executiva de débito originária do AC-2303-6/2017-2C, referente ao TC Processo 004.954/2016-5 e do AC-2303-6/2017-2C, referente ao TC Processo 004.954/2016-5.
	A tomada de contas especial está, assim, devidamente constituída e em condição de ser instruída.
EXAME TÉCNICO			 
Da validade das notificações:
	Preliminarmente, cumpre tecer breves considerações sobre a forma como são realizadas as comunicações processuais no TCU. A esse respeito, destacam-se o art. 179, do Regimento Interno do TCU (Resolução 155, de 4/12/2002) e o art. 4º, inciso III, § 1º, da Resolução TCU 170, de 30 de junho de 2004, in verbis:
Art. 179. A citação, a audiência ou a notificação, bem como a comunicação de diligência, farse-ão:
I - mediante ciência da parte, efetivada por servidor designado, por meio eletrônico, fac-símile, telegrama ou qualquer outra forma, desde que fique confirmada inequivocamente a entrega da comunicação ao destinatário;
II - mediante carta registrada, com aviso de recebimento que comprove a entrega no endereço do destinatário;
III - por edital publicado no Diário Oficial da União, quando o seu destinatário não for localizado
 (...) 
Art. 3º As comunicações serão dirigidas ao responsável, ou ao interessado, ou ao dirigente de órgão ou entidade, ou ao representante legal ou ao procurador constituído nos autos, com poderes expressos no mandato para esse fim, por meio de:
I - correio eletrônico, fac-símile ou telegrama;
II - servidor designado;
III - carta registrada, com aviso de recebimento;
IV - edital publicado no Diário Oficial da União, quando o seu destinatário não for localizado, nas hipóteses em que seja necessário o exercício de defesa.
Art. 4º. Consideram-se entregues as comunicações:
I - efetivadas conforme disposto nos incisos I e II do artigo anterior, mediante confirmação da ciência do destinatário;
II - realizadas na forma prevista no inciso III do artigo anterior, com o retorno do aviso de recebimento, entregue comprovadamente no endereço do destinatário;
III - na data de publicação do edital no Diário Oficial da União, quando realizadas na forma prevista no inciso IV do artigo anterior.
§ 1º O endereço do destinatário deverá ser previamente confirmado mediante consulta aos sistemas disponíveis ao Tribunal ou a outros meios de informação, a qual deverá ser juntada ao respectivo processo.
 (...) 
	Bem se vê, portanto, que a validade da citação via postal não depende de que o aviso de recebimento seja assinado pelo próprio destinatário da comunicação, o que dispensa, no caso em tela, a entrega do AR em "mãos próprias". A exigência da norma é no sentido de o Tribunal verificar se a correspondência foi entregue no endereço correto, residindo aqui a necessidade de certeza inequívoca. 
	Não é outra a orientação da jurisprudência do TCU, conforme se verifica dos julgados a seguir transcritos:
São válidas as comunicações processuais entregues, mediante carta registrada, no endereço correto do responsável, não havendo necessidade de que o recebimento seja feito por ele próprio (Acórdão 3648/2013-TCU-Segunda Câmara, Relator Min. José Jorge) ;
É prescindível a entrega pessoal das comunicações pelo TCU, razão pela qual não há necessidade de que o aviso de recebimento seja assinado pelo próprio destinatário. Entregandose a correspondência no endereço correto do destinatário, presume-se o recebimento da citação. (Acórdão 1019/2008-TCU-Plenário, Relator Min. Benjamin Zymler) ;
As comunicações do TCU, inclusive as citações, deverão ser realizadas mediante Aviso de Recebimento - AR, via Empresa Brasileira de Correios e Telégrafos, bastando para sua validade que se demonstre que a correspondência foi entregue no endereço correto. (Acórdão 1526/2007-TCU-Plenário, Relator Min. Aroldo Cedraz) .
A validade do critério de comunicação processual do TCU foi referendada pelo Supremo Tribunal Federal, nos termos do julgamento do MS-AgR 25.816/DF, por meio do qual se afirmou a desnecessidade da ciência pessoal do interessado, entendendo-se suficiente a comprovação da entrega do "AR" no endereço do destinatário:
Ementa: agravo regimental. Mandado de segurança. Desnecessidade de intimação pessoal das decisões do tribunal de contas da união. art. 179 do regimento interno do TCU. Intimação do ato impugnado por carta registrada, iniciado o prazo do art. 18 da lei nº 1.533/51 da data constante do aviso de recebimento. Decadência reconhecida. Agravo improvido.
O envio de carta registrada com aviso de recebimento está expressamente enumerado entre os meios de comunicação de que dispõe o Tribunal de Contas da União para proceder às suas intimações.
O inciso II do art. 179 do Regimento Interno do TCU é claro ao exigir apenas a comprovação da entrega no endereço do destinatário, bastando o aviso de recebimento simples. 
Da revelia do responsável Edmir José da Silva
No caso vertente, a citação do responsável se deu em endereço proveniente de pesquisas de endereços realizadas pelo TCU (vide parágrafo acima) . A entrega do ofício citatório nesse endereço ficou comprovada.
O responsável foi citado anteriormente no endereço da Paróquia de São Raimundo em Belém (peça 29) uma vez que o mesmo é padre. Todavia, a Seproc fez uma nova pesquisa de endereço e enviou o ofício para um endereço diferente (peça 59) , mas não encaminhou o ofício para o endereço onde ele foi citado anteriormente.
Para se certificar do correto endereço, para a citação feita, realizou-se pesquisa na internet, que retornou dois telefones da referida paróquia: (091) 3277-4644 e (091) 98734-8797. Em resposta à ligação completada neste último número, na data de 27/11/2020, foi informado que o pároco reside em Tucuruí/PA. Desse modo, confirma-se o endereço de encaminhamento do ofício de citação encontrado pela Seproc. De modo que a citação foi acertada.
Nos processos do TCU, a revelia não leva à presunção de que seriam verdadeiras todas as imputações levantadas contra os responsáveis, diferentemente do que ocorre no processo civil, em que a revelia do réu opera a presunção da verdade dos fatos narrados pelo autor (Acórdão 1009/2018-TCU-Plenário, Relator Min. Bruno Dantas; 2369/2013 - TCU - Plenário, Relator Min. Benjamin Zymler e 2449/2013 - TCU - Plenário, Relator Min. Benjamin Zymler) . Dessa forma, a avaliação da responsabilidade do agente não pode prescindir da prova existente no processo ou para ele carreada. 
Ao não apresentar sua defesa, o responsável deixou de produzir prova da regular aplicação dos recursos sob sua responsabilidade, em afronta às normas que impõem aos gestores públicos a obrigação legal de, sempre que demandados pelos órgãos de controle, apresentar os documentos que demonstrem a correta utilização das verbas públicas, a exemplo do contido no art. 93 do Decreto-Lei 200/1967: "Quem quer que utilize dinheiros públicos terá de justificar seu bom e regular emprego na conformidade das leis, regulamentos e normas emanadas das autoridades administrativas competentes." 
Mesmo as alegações de defesa não sendo apresentadas, considerando o princípio da verdade real que rege esta Corte, procurou-se buscar, em manifestações do responsável na fase interna desta Tomada de Contas Especial, se havia algum argumento que pudesse ser aproveitado a seu favor. 
Todavia, não foram encontradas manifestações na fase interna. Além do que, os argumentos apresentados anteriormente (peça 37-43) não elidem as irregularidades apontadas.
Em se tratando de processo em que a parte interessada não se manifestou acerca das irregularidades imputadas, não há elementos para que se possa efetivamente aferir e reconhecer a ocorrência de boa-fé na conduta do responsável, podendo este Tribunal, desde logo, proferir o julgamento de mérito pela irregularidade das contas, conforme os termos dos §§ 2º e 6º do art. 202 do Regimento Interno do TCU. (Acórdão 2064/2011-TCU-Primeira Câmara (relator Min. Ubiratan Aguiar) , 6.182/2011-TCU-1ª Câmara (relator Min. Weber de Oliveira) , 4.072/2010-TCU-1ª Câmara (Relator Min. Valmir Campelo) , 1.189/2009-TCU-1ª Câmara (Relator Min. Marcos Bemquerer) , 731/2008-TCU-Plenário (Relator Min. Aroldo Cedraz) .
Dessa forma, o responsável Edmir José da Silva deve ser considerado revel, nos termos do art. 12, § 3º, da Lei 8.443/1992, devendo as contas serem julgadas irregulares, condenando-o ao débito apurado.
Prescrição da pretensão punitiva
Vale ressaltar que a pretensão punitiva do TCU, conforme Acórdão 1441/2016-TCU-Plenário, que uniformizou a jurisprudência acerca dessa questão, subordina-se ao prazo geral de prescrição indicado no art. 205 do Código Civil, que é de 10 anos, contado da data de ocorrência da irregularidade sancionada, nos termos do art. 189 do Código Civil, sendo este prazo interrompido pelo ato que ordenar a citação, a audiência ou a oitiva do responsável. 
No caso em exame, não ocorreu a prescrição, uma vez que o último débito ocorreu em 30/12/2008 (peça 1, p. 22-24) e o ato de ordenação da primeira citação ocorreu em 31/8/2016 (peça 6) .
CONCLUSÃO
	Em face da análise promovida na seção "Exame Técnico", verifica-se que o responsável Edmir José da Silva não logrou comprovar a boa e regular aplicação dos recursos, instado a se manifestar, optou pelo silêncio, configurando a revelia, nos termos do § 3º, do art. 12, da Lei 8.443/1992. Ademais, inexistem nos autos elementos que demonstrem a boa-fé do responsável ou a ocorrência de outras excludentes de culpabilidade.
	Tendo em vista que não constam dos autos elementos que permitam reconhecer a boa-fé do responsável, sugere-se que as suas contas sejam julgadas irregulares, nos termos do art. 202, § 6º, do Regimento Interno do TCU, com a imputação do débito atualizado monetariamente e acrescido de juros de mora, nos termos do art. 202, § 1º do Regimento Interno do TCU, descontado o valor eventualmente recolhido.
Por fim, como não houve elementos que pudessem modificar o entendimento acerca das irregularidades em apuração, mantém-se a matriz de responsabilização em anexo.
PROPOSTA DE ENCAMINHAMENTO
Diante do exposto, submetemos os autos à consideração superior, propondo ao Tribunal:
considerar revel o responsável Edmir José da Silva (CPF XXX.755.856-XX) , para todos os efeitos, dando-se prosseguimento ao processo, com fulcro no art. 12, § 3º, da Lei 8.443/1992; 
		julgar irregulares, nos termos dos arts. 1º, inciso I, 16, inciso III, alíneas b e c, da Lei 8.443/1992, c/c os arts. 19 e 23, inciso III, da mesma Lei, as contas do responsável Edmir José da Silva (CPF XXX.755.856-XX) , condenando-o ao pagamento das importâncias a seguir especificadas, atualizadas monetariamente e acrescidas dos juros de mora, calculadas a partir das datas discriminadas até a data da efetiva quitação do débito, fixando-lhes o prazo de quinze dias, para que comprovem, perante o Tribunal, o recolhimento das referidas quantias aos cofres do Fundo Nacional de Assistência Social (FNAS) , nos termos do art. 23, inciso III, alínea "a", da citada lei, c/c o art. 214, inciso III, alínea "a", do Regimento Interno do TCU.  
Débito relacionado ao responsável Edmir José da Silva (CPF XXX.755.856-XX) , ex-prefeito de Pacajá/PA, gestões 2005-2008 e 2009-2012, na condição de dirigente:
	DATA DA OCORRÊNCIA
	VALOR ORIGINAL (R$) 

	19/02/2008
	 6.300,00 

	21/02/2008
	 1.960,00 

	25/02/2008
	320,00 

	25/02/2008
	 2.300,00 

	07/03/2008
	 2.553,00 

	14/03/2008
	 6.300,00 

	20/03/2008
	 1.960,00 

	01/04/2008
	 2.553,00 

	08/04/2008
	 6.300,00 

	18/04/2008
	 1.920,00 

	22/04/2008
	 2.553,00 

	09/05/2008
	 2.553,00 

	12/05/2008
	 6.300,00 

	15/05/2008
	 2.040,00 

	06/06/2008
	 6.300,00 

	11/06/2008
	 2.220,00 

	24/06/2008
	 2.553,00 

	01/07/2008
	 2.980,00 

	01/07/2008
	10.050,00 

	01/07/2008
	 6.300,00 

	02/07/2008
	 2.553,00 

	08/08/2008
	 2.553,00 

	12/08/2008
	 6.300,00 

	15/08/2008
	 3.160,00 

	19/08/2008
	10.050,00 

	04/09/2008
	 6.300,00 

	04/09/2008
	 2.553,00 

	10/09/2008
	 3.040,00 

	10/09/2008
	10.050,00 

	13/10/2008
	 3.000,00 

	15/10/2008
	10.050,00 

	17/10/2008
	 6.300,00 

	07/11/2008
	 6.300,00 

	12/11/2008
	 3.400,00 

	13/11/2008
	10.050,00 

	03/12/2008
	 2.553,00 

	16/12/2008
	10.050,00 

	19/12/2008
	 6.300,00 

	22/12/2008
	 4.500,00 

	23/12/2008
	 2.553,00 

	30/12/2008
	 2.553,00 

Valor atualizado do débito (com juros) em 25/11/2020: R$ 534.080,01 (peça 62) .
 aplicar ao responsável Edmir José da Silva (CPF XXX.755.856-XX) , a multa prevista no art. 57, da Lei 8.443/1992, c/c o art. 267, do Regimento Interno do TCU, fixando-lhes o prazo de quinze dias, a contar da notificação, para que comprovem, perante o Tribunal (art. 214, inciso III, alínea "a", do Regimento Interno do TCU) , o recolhimento das dívidas aos cofres do Tesouro Nacional, atualizadas monetariamente desde a data do acórdão que vier a ser proferido por este Tribunal até a do efetivo recolhimento, se paga após o vencimento, na forma da legislação em vigor;
autorizar, desde logo, a cobrança judicial das dívidas, caso não atendidas as notificações, na forma do disposto no art. 28, inciso II, da Lei 8.443/1992;
autorizar também, desde logo, se requerido, com fundamento no art. 26, da Lei 8.443, de 1992, c/c o art. 217, §§ 1º e 2º do Regimento Interno do TCU, o parcelamento da dívida em até 36 parcelas, incidindo, sobre cada parcela, corrigida monetariamente, os correspondentes acréscimos legais, fixando-lhe o prazo de quinze dias, a contar do recebimento da notificação, para comprovar, perante o Tribunal, o recolhimento da primeira parcela, e de trinta dias, a contar da parcela anterior, para comprovar os recolhimentos das demais parcelas, devendo incidir, sobre cada valor mensal, atualizado monetariamente, os juros de mora devidos, no caso do débito, na forma prevista na legislação em vigor, alertando os responsáveis de que a falta de comprovação do recolhimento de qualquer parcela importará o vencimento antecipado do saldo devedor, nos termos do § 2º do art. 217 do Regimento Interno deste Tribunal; 
enviar cópia do Acórdão a ser prolatado à Procuradoria da República no Estado do PA, nos termos do § 3º do art. 16 da Lei 8.443/1992, c/c o § 7º do art. 209 do Regimento Interno do TCU, para adoção das medidas cabíveis; e
enviar cópia do Acórdão que vier a ser proferido ao Ministério da Cidadania e ao responsável, para ciência;
informar à Procuradoria da República no Estado do PA, ao Ministério da Mulher, da Família e dos Direitos Humanos e ao responsável que a presente deliberação, acompanhada do Relatório e do Voto que a fundamenta, está disponível para a consulta no endereço www.tcu.gov.br/acordaos, além de esclarecer que, caso requerido, o TCU poderá fornecer sem custos as correspondentes cópias, de forma impressa; e
informar à Procuradoria da República no Estado de PA que, nos termos do parágrafo único do art. 62 da Resolução TCU 259/2014, os procuradores e membros do Ministério Público credenciados nesta Corte podem acessar os presentes autos de forma eletrônica e automática, ressalvados apenas os casos de eventuais peças classificadas como sigilosas, as quais requerem solicitação formal.
PARECER DO MINISTÉRIO PÚBLICO
O Ministério Público, à peça 66, manifestou-se de acordo com a proposta de encaminhamento alvitrada pela unidade técnica.
 
É o Relatório.

Francisco Gilson de Miranda (OAB/TO 888A).

Subprocurador-Geral Lucas Rocha Furtado.

TOMADA DE CONTAS ESPECIAL. PROGRAMA DE PROTEÇÃO SOCIAL BÁSICA E PROGRAMA DE PROTEÇÃO SOCIAL ESPECIAL. OMISSÃO NO DEVER DE PRESTAR CONTAS. AUSÊNCIA DE COMPROVAÇÃO DA BOA E REGULAR APLICAÇÃO DE RECURSOS FEDERAIS. REVELIA. DÉBITO. MULTA.

TOMADA DE CONTAS ESPECIAL (TCE)

Secretaria de Controle Externo de Tomada de Contas Especial (SecexTCE).

Atuo força do art. 152 do Regimento Interno.
Nesta tomada de contas especial, verificou-se a ausência de comprovação da boa e regular aplicação, dada a omissão no dever de prestar contas, dos recursos federais recebidos pelo Município Pacajá (PA) , por força do Programa de Proteção Social Básica (PSB) e do Programa de Proteção Social Especial (PSE) , no exercício de 2008, no valor de R$ 190.483,00, montante total recebido pelo município no período.  Vejamos.
O prefeito à época dos fatos, o Sr. Edmir José da Silva, foi ouvido pelas seguintes irregularidades (peça 4, p. 2) :

Irregularidade: não comprovação da boa e regular aplicação dos recursos federais recebidos, em face da omissão no dever de prestar contas dos valores transferidos à Prefeitura Municipal de Pacajá/PA por força do Programa de Proteção Social Básica (PSB) e do Programa de Proteção Social Especial (PSE) , exercício de 2008.
Os documentos recebidos em resposta foram submetidos ao tomador de contas, que relatou não ter ficado comprovada a boa e regular aplicação dos recursos repassados ao município. Conforme bem resume a unidade técnica, na instrução de peça 55, p. 5, o tomador de contas concluiu:
a maior parte dos serviços ofertados à população foram realizadas com recursos próprios, entretanto, caso os recursos gastos no total de R$ 26.283,30, fossem recursos repassados pelo FNAS, seriam considerados despesas inelegíveis (peça 52, p. 7-12) ;
após análise dos extratos bancários referentes ao exercício de 2008, constatou-se que houve gastos indevidos com tarifas bancárias com recursos repassados pelo FNAS no valor de R$ 232,00 (peça 52, p. 12-13) ;
não foi encontrada documentação comprovando os gastos com recursos dos pisos PBF, PBV-I, PBT e ACPETI, somando a importância de R$ 199.473,00 (peça 52, p. 14-15) ;
após análise dos extratos bancários referentes ao Piso Variável de Média Complexidade, conta nº 43.053-6, constatou-se não houve gastos dos recursos (peça 52, p. 15) .
 Diante disso, a unidade técnica promoveu nova citação pela seguinte irregularidade (peça 55, p. 8) :
Irregularidade: divergência total ou parcial entre a movimentação financeira e os documentos de despesa apresentados, no âmbito do repasse de recursos do Programa de Proteção Social Básica (PSB) e do Programa de Proteção Social Especial (PSE) , exercício de 2008. 
Dessa vez, o responsável não ofereceu alegações de defesa, tornando-se revel. Uma vez que, em nenhum momento, ele forneceu elementos capazes de elidir as irregularidades por que  foi citado, a Secretaria de Controle Externo de Tomada de Contas Especial (SecexTCE) propôs julgar irregulares as contas ora analisadas, com a cobrança de débito no valor total gerido e da multa prevista no art. 57 da Lei nº  8.443, de 1992.
O Ministério Público manifestou-se de acordo com a proposta.
Acolho-a, tomando a análise apresentada pela unidade técnica como razão para decidir. Apenas acrescento que a fundamentação legal da decisão deve incluir a alínea "a" do inciso III, do art. 16 da Lei nº 8.443, de 1992, uma vez que não foram apresentadas evidências de que o responsável prestou contas tempestivamente.
Face ao exposto, Voto por que o Tribunal adote o Acórdão que ora submeto à consideração deste Colegiado.
TCU, Sala das Sessões, em 15 de junho de 2021.
RAIMUNDO CARREIRO 
Relator